ACORDAO-COMPLETO-2427878

ACÓRDÃO 9954/2021 ATA 27/2021 - SEGUNDA CÂMARA

VISTOS, relatados e discutidos estes autos de representação em que se examina pedido de reexame interposto por Mônica Evelise Silveira contra o Acórdão 7428/2019-TCU-Segunda Câmara, relator Ministro Augusto Nardes, por meio do qual este Tribunal considerou procedente a representação, aplicou multa no valor de R$ 20.000,00 à ora recorrente e deu ciência de impropriedades ao Hospital de Clínicas da Universidade Federal do Paraná (HC-UFPR) ,
ACORDAM os Ministros do Tribunal de Contas da União, reunidos em Sessão da 2ª Câmara, diante das razões expostas pelo Relator, com fundamento nos arts. 32, parágrafo único, 33 e 48 da Lei 8.443/1992 c/c os arts. 285 e 286 do RI/TCU, em:
9.1. conhecer do pedido de reexame para, no mérito, negar-lhe provimento;
9.2. dar ciência desta deliberação à recorrente e demais interessados no processo.

Pedido de reexame interposto por Mônica Evelise Silveira (peças 129 e 130), então Gerente da Unidade de Apoio e Diagnóstico (UAD) e atual Diretora Administrativa do Hospital, em face do Acórdão 7428/2019-TCU-2ª Câmara (peça 120), relator  Ministro João Augusto Ribeiro Narde.

Segunda Câmara

3. Recorrente: Mônica Evelise Silveira (CPF XXX.709.139-XX)

13.1. Ministros presentes: Aroldo Cedraz (na Presidência), Raimundo Carreiro (Relator) e Bruno Dantas.
13.2. Ministro-Substituto convocado: Marcos Bemquerer Costa.
13.3. Ministro-Substituto presente: André Luís de Carvalho.

ACORDAO-COMPLETO-2521060

Acórdão de Relação 163/2022 - Segunda Câmara

Acórdão de Relação

RAIMUNDO CARREIRO

Ministro Augusto Nardes

Examina-se, neste processo de representação, pedido de reexame interposto por Mônica Evelise Silveira contra o Acórdão 7428/2019-TCU-Segunda Câmara, relator Ministro Augusto Nardes, por meio do qual este Tribunal considerou procedente representação de autoria da então Secex/PR, aplicou multa no valor de R$ 20.000,00 à ora recorrente e deu ciência de impropriedades ao Hospital de Clínicas da Universidade Federal do Paraná (HC-UFPR) .
2. Transcrevo, a seguir, a instrução da Serur (peça 141) , ratificada pelos dirigentes da unidade (peças 142 e 143) : 
"INTRODUÇÃO
Examina-se, nesta fase processual, pedido de reexame interposto por Mônica Evelise Silveira (peças 129 e 130) , então Gerente da Unidade de Apoio e Diagnóstico (UAD) e atual Diretora Administrativa do Hospital, em face do Acórdão 7428/2019-TCU-Segunda Câmara (peça 120) , relator Ministro João Augusto Ribeiro Nardes, cujo teor transcreve-se abaixo:
'VISTOS, relatados e discutidos estes autos de representação da unidade técnica, no qual foram identificadas irregularidades na gestão do Hospital de Clínicas da Universidade Federal do Paraná (HC-UFPR) , praticadas pela Senhora Mônica Evelise Silveira, Diretora Administrativa do Hospital, em contratos celebrados com a empresa J. R. Ehlke, de propriedade de seu marido, Senhor José Romeu Ehlke,
ACORDAM os Ministros do Tribunal de Contas da União, reunidos em Sessão da Segunda Câmara, em:
9.1. conhecer da presente representação, com fulcro no art. 237, inciso V, do Regimento Interno deste Tribunal, para no mérito considerá-la procedente;
9.2. acatar as razões de justificativas apresentadas pela sra. Flavia Kazumi Shibata;
9.3. rejeitar as razões de justificativas apresentadas pela sra. Mônica Evelise Silveira;
9.4. aplicar à sra. Mônica Evelise Silveira a multa prevista no art. 58, inciso II, da Lei 8.443/1992, no valor de R$ 20.000,00 (vinte mil reais) , fixando-lhe o prazo de 15 (quinze) dias, a contar da notificação, para que comprove, perante o Tribunal (art. 214, inciso III, alínea 'a', do Regimento Interno/TCU) , o recolhimento da dívida ao Tesouro Nacional, atualizada monetariamente desde a data deste acórdão até a data do efetivo recolhimento, se for paga após o vencimento, na forma da legislação em vigor;
9.5. autorizar o desconto da dívida na remuneração da servidora, observado o disposto no art. 46 da Lei 8.112/1990;
9.6. autorizar, desde logo, nos termos do art. 28, inciso II, da Lei 8.443/1992, a cobrança judicial da dívida caso não atendida a notificação e não seja possível o desconto determinado;
9.7. dar ciência ao Hospital de Hospital de Clínicas da Universidade Federal do Paraná (HC-UFPR) sobre as seguintes impropriedades:
9.7.1. a inclusão de exigências técnicas relacionadas às especificações dos equipamentos de forma incompatível com os serviços a serem executados, identificada nos Pregões 116/2008 e 198/2009, afronta o artigo 3º, caput, e § 1º, inciso I, da Lei 8.666/93, bem como os princípios da economicidade, da proposta mais vantajosa e da isonomia;
9.7.2. a contratação de empresa pertencente a parente de gestor público que detenha capacidade de influir no resultado do processo licitatório, identificada nos Pregões 116/2008 e 198/2009, caracteriza, diante do manifesto conflito de interesses, violação aos princípios constitucionais da moralidade e da impessoalidade, bem como afronta à jurisprudência do Tribunal de Contas da União, a exemplo dos Acórdão 1493/2017-TCU-Primeira Câmara, 702/2016-Plenário e 1941/2013-Plenário;
9.7.3. a designação de fiscal de contrato que possua vínculos com a empresa contratada, identificada nos Contratos 83/2008, 184/2008 e 31/2010, afronta a jurisprudência do Tribunal de Contas da União, a exemplo dos Acórdão 3083/2010-TCU-Plenário, 1885/2009-Plenário e 2171/2005-Plenário;
9.7.4. a realização de pagamentos antecipados, com base em documentos que não comprovem a realização dos serviços, em desconformidade com os quantitativos apurados e por serviços previstos em contratos já expirados, identificados nos Contratos 83/2008, 184/2008, 31/2010 e 42/2012, afronta os artigos 62 e 63 da Lei 4.320/1964;
9.7.5. a realização de pagamentos por serviços não previstos em contrato, conforme identificado no Contrato 184/2008, para o qual foram incluídos pagamentos pela realização de exames de lítio e MTX, infringe os artigos 60, 62 e 63 da Lei 4.320/1964 e o art. 2º da Lei 8.666/1993.'
HISTÓRICO
Trata-se de representação da unidade técnica, originada do processo de Denúncia TCProcesso 010.566/2014-7, apensado, no qual foram identificadas possíveis irregularidades na gestão do Hospital de Clínicas da Universidade Federal do Paraná (HC-UFPR) , praticadas por Mônica Evelise Silveira, atual Diretora Administrativa do Hospital, em contratos celebrados com a empresa J. R. Ehlke, de propriedade de seu marido, Senhor José Romeu Ehlke.
Após o regular desenvolvimento dos autos, a Segunda Câmara deste Tribunal de Contas da União (TCU) , por meio do Acórdão 7428/2019, cominou multa de R$ 20.000,00, do art. 58, inciso II, da Lei 8.443, de 1992, a Mônica Evelise Silveira em virtude das seguintes irregularidades:
Inclusão nos Editais do Pregão Eletrônico 198/2009 (Contrato 31/2010) , Pregão Eletrônico 116/2008 (Contrato 184/2008) e Pregão Eletrônico 18/2012 (Contrato 42/2012) , de características de equipamento para a realização de exames, sem a justificativa adequada da necessidade e em benefício de uma das licitantes;
Elaboração dos processos de pagamento dos Contratos 83/2008, 184/2008, 31/2010 e 42/2012, com base em documentos de liquidação emitidos em desacordo com os respectivos contratos e que não comprovam a realização dos serviços efetivamente realizados e cobrados pela Empresa;
Incompatibilidade entre as quantidades de exames realizados e o valor dos pagamentos realizados apurados na execução dos Contratos 83/2008, 184/2008, 31/2010; 
Inclusão, nos processos de pagamento, de exames de lítio e MTX que não estavam previstos no Contrato 184/2008, caracterizando pagamento sem cobertura contratual;
Solicitação de faturamento de pagamentos antecipados à empresa JR Ehlke e Cia. Ltda., em razão dos Contratos 83/2008, 184/2008, 31/2010 e 42/2012, conforme planilhas apresentadas pelo Hospital de Clínicas da Universidade Federal do Paraná, juntadas à peça 86 deste processo;
Solicitação de faturamento de pagamentos antecipados, para realização de serviços sem cobertura contratual, à empresa JR Ehlke e Cia. Ltda., em razão dos Contratos 83/2008, 184/2008 e 31/2010, conforme planilhas apresentadas pelo Hospital de Clínicas da Universidade Federal do Paraná;
Solicitação de faturamento de pagamentos por serviços não previstos nos Contratos 83/2008, 184/2008, 31/2010 e 42/2012, à empresa JR Ehlke e Cia. Ltda., conforme planilhas apresentadas pelo Hospital de Clínicas da Universidade Federal do Paraná, juntadas à peça 86 deste processo.
Nesta opurtunidade, cumpre-nos examinar o pedido de reexame interposto por Mônica Evelise Silveira (peças 129 e 130) .
ADMISSIBILIDADE
O pedido de reexame foi conhecido pelo Exmo. Ministro Raimundo Carreiro com fundamento nos art. 48 da Lei 8.443, de 1992 c/c o arts. 285 e 286 do RITCU (peça 135) , com a suspensão dos efeitos dos itens 9.4, 9.5 e 9.6 do Acórdão 7428/2019-TCU-Segunda Câmara, relator Ministro Augusto Nardes. 
MÉRITO                                                                                                                                                                                                                                                                                                                                                                                                                                                                                                                                                                                                                                                                                                                                                                                                                                                                                                                                                                                                                                                                                                                                                                                                                                                                                                                                                                                                                                                                                                                                                                                                                                                                                                                                                                                                                                                                                                                                                                                                                                                                                                                                                                                                                                                                                                                                                                                                                                                                                                                                                                                                                                                                                                                                                                                                                                                                                                                                                                                                                                                                                                                                                                                                                                                                                                                                                                                                                                                                                                                                                                                                                                                                                                                                                                                                                                                                                                                                                                                                                                                                                                                                                                                                                                                                                                                                                                                                                                                                                                                                
Delimitação 
Constitui objeto do recurso definir se:
foram incluídas nos Editais de Licitação características de equipamentos que beneficiaram a empresa J R Ehlke no âmbito dos Pregões nº 116/2008 e 198/2009 (ocorrência 01) ;
existiram processos de pagamentos de serviços nos Contratos 184/2008 e 31/2010 (Pregões nº 116/2008 e 198/2009, respectivamente) com base em documentos de liquidação emitidos em desacordo com os respectivos contratos e que não comprovam a realização dos serviços efetivamente realizados pela empresa J R Ehlke (ocorrência 03) e incompatibilidades entre as quantidades de exames e o valor dos pagamentos realizados (ocorrência 04) ;
ocorreram pagamentos, por exames de MTX e Lítio, sem cobertura contratual (ocorrência 05) ;
ocorreram pagamentos antecipados (ocorrência 06) por serviços sem cobertura contratual (ocorrência 07) ; e por serviços não previstos nos contratos com a J R Ehlke (ocorrência 08) ; 
houve inadequada presunção de culpabilidade da Sra. Mônica Evelise Silveira, com violação ao princípio 'in dubio pro reo', pelo fato de ela ter ligação conjugal com o sócio da empresa J R Ehlke (ver pp. 15-19) ;
os termos de declaração das Senhoras Marisol Dominguez Muro, atual Chefe da Unidade de Laboratório de Análises Clínicas (ULAC) , atual denominação da Unidade de Apoio Diagnóstico (UAD) , e Kátia Cristina Boritza, Farmacêutica-bioquímica plantonista do HC-UFPR, tem o condão de afastar as irregularidades.
Da análise da inclusão de cláusulas nos Editais dos Pregões nº 116/2008 e 198/2009 (ocorrência 01) (peça 129, pp. 20-28) 
Mônica Evelise Silveira alega que 'a adequada descrição do objeto a ser contratado é uma das maiores dificuldades das licitações públicas' (p. 20) e que, na área hospitalar, essa questão é mais complexa ainda. 
Aduz que 'como gestora, não elaborava sozinha objeto por objeto das licitações que passavam pela Unidade de Apoio e Diagnóstico (UAD) ' (p. 23) , que a descrição do objeto era realizada pelos requisitantes, mediante um processo de diálogo entre a chefia e as seções, sendo que as 'decisões eram sempre tomadas em conjunto' (p. 24) e que todas as descrições eram advindas do setor requisitante de cada exame, não cabendo à Administradora, ficar elaborando Termos de Referência.
Afirma que 'a descrição do objeto é, justamente, discriminar competidores, com arrimo no interesse público' e que 'deve a Administração Pública efetuar a descrição com base em padrões desejados, o que eliminará, certamente, padrões indesejados' (p. 25) .
Transcreve excertos dos termos de declarações de Marisol Dominguez Muro e Kátia Cristina Boritza, a qual declarou que Mônica não tinha poder para direcionar uma licitação para a empresa do seu marido e que 'as descrições do objeto, além de serem elaborados pelos setores interessados, passam por inúmeras camadas de controle, sejam elas internas do HC-UFPR, seja por parte da análise jurídica realizada por Procuradores Federais (art. 38, § único, da Lei nº . 8.666/93) ' (p. 26) . 
Argui que obstáculos e dificuldades reais devem ser levadas em conta na interpretação de normas sobre gestão pública, nos termos do art. 22, do Decreto-Lei nº 4.657/42 (LINDB) , e que 'a responsabilização somente se fará legítima mediante a constatação de dolo (intensão de frustrar a competição) ou erro grosseiro', nos termos do art. 28 da LINDB, e que seria necessário para a sua responsabilização 'o dolo específico (intuito de beneficiar um em detrimento de outrem) ', visto que 'Não existe beneficiamento por erro grosseiro ou culpa grave' e que não 'existe intensão de beneficiar por falta de diligência do 'homem médio' (p. 25) .
Assevera que o fato de a empresa J R Ehlke ter apresentado proposta com exato teor do Edital não pode ser interpretado como prova de uma prática tão reprovável visto que 'Qualquer profissional que atua em licitação (seja público ou privado) sabe que é corrente a prática de que o licitante, ao ler a descrição do objeto, tem o costume de: (i) ver se seu serviço/objeto se encaixa nas descrições que denotam padrões mínimos e, para evitar qualquer alegação e descumprimento do clausulado, (ii) copia-se a descrição e a insere em sua proposta técnica' (p. 26) , a fim de evitar que haja falha interpretação sobre a adequação ou não no objeto oferecido ao objeto descrito no Edital.  
Acerca da especificação, Mônica Evelise reconhece que exigiu um equipamento que realizasse mais exames (tempo x velocidade) do que o HC-UFPR necessitava, porém diz que 'logicamente, exigir uma máquina melhor (mais rápida) , não significa que é necessário todo o aproveitamento', pois 'o que se deseja é uma máquina de melhor qualidade de processamento de exames' (p. 27) . 
Alega que não houve qualquer direcionamento para a J R Ehlke, apesar de a primeira colocada do certame ter sido desclassificada em decorrência de um parecer emitido por ela, em conjunto com a Farmacêutica Kátia Cristina Boritza (responsável pelo setor) . Entende que o ato não pode ser entendido como favorecimento da empresa J R Ehlke, pois que o parecer foi ato vinculado, tomado mediante motivação técnica clara, e não ato discricionário precedido de motivação inconsistente, tendo em vista que o método da empresa não se adequava com o requerido pelo Edital.
Explicita que 'o serviço a ser contratado dizia respeito à mensuração da quantidade de cicloposparina (imunossupressor utilizado por pacientes transplantados) ' e que 'a motivação técnica para que o Edital fizesse tal exigência é que, no método direto, o exame já é submetido à análise após a imediata coleta no paciente. Já o método descartado (da Empresa ABOTT) necessita de uma pré-manipulação, o que não é adequado. Desta forma, esse tipo de aparelho, da ABOTT, não consegue dar um resultado laboratorial tão acurado (e confiável) quanto o método direto, para uma tomada de decisão clínica acertada' (p. 29) .
Enfim, aduz, então, que existiu motivação clara para a desclassificação da empresa ABOTT, tendo em vista que seu método não se adequava com o requerido pelo Edital.
Análise
Mônica foi chamada em audiência em face da 'inclusão nos Editais do Pregão Eletrônico 198/2009 (Contrato 31/2010) , Pregão Eletrônico 116/2008 (Contrato 184/2008) e Pregão Eletrônico 18/2012 (Contrato 42/2012) , de características de equipamento para a realização de exames, sem justificar sua necessidade e em benefício de uma das licitantes, em afronta aos princípios da impessoalidade, da moralidade e da probidade administrativa e prejudicou o caráter competitivo do certame, infringindo o disposto no artigo 3º, caput e § 1º, inciso I, da Lei 8.666/93 ' (peça 66) . No entanto, somente os fatos relacionados aos dois primeiros certames é que foram fundamento da sanção pecuniária aplicada a Mônica Evelise Silveira no item 9.4 do Acórdão 7428/2019-TCU-Segunda Câmara (peça 120) .  
Os fatos ocorridos no âmbito do Pregão 116/2008 (peça 29) , Contrato 184/2008 (peça 26) , que teve como objeto a contratação de empresa para a realização de exames de capacidade de fixação total de ferro, ciclosporina, ferro sérico, lipase, tracolimus e hemoglobina glicada, foram os seguintes:
em 29/5/2008, Mônica Evelise, na qualidade de gerente da UAD, requisita, por meio da Solicitação de Serviços nº 12/2008, 'prestação de serviços com a locação de um equipamento automatizado de BIOQUÍMICA para realizar aproximadamente 2.220 exames/mês, durante o período de 12 meses, conforme especificações do anexo I' (peça 27, pp. 1-3, grifos no original) , para anteder a demanda de exames de alta complexidade como transplantes e monitoramento de doses terapêuticas;
em 4/7/2008, a responsável assina o termo de referência do aludido pregão (peça 28, pp. 1-6) juntamente com o Diretor Geral do HC/UFPR e declara que 'o preço estimado está conforme a pesquisa de preços realizada, bem como a planilha comparativa de preços' (peça 28, p. 7) e, em 7/7/2008, declara que o objeto a ser licitado tratava-se de bens e serviços comuns (peça 28, p. 8) ;
em 23/10/2008, Mônica Evelise, na qualidade de gerente da UAD, exarou, juntamente com Kátia Cristina Boritza (Farmacêutica bioquímica responsável pela Seção de Bioquímica da UAD) , o Parecer Técnico (peça 33) com o seguinte teor:
'A empresa ABBOTT não atende as solicitações do edital, pois verificamos que o método FPIA, realizado no aparelho TDX - Axsym, realiza tratamento prévio da amostra, para o exame de Ciclosporina, conforme prospecto recebido da empresa ABBOTT, anexo as páginas 159 a 164.
Após análise da proposta da empresa ABBOTT, detectamos a seguinte situação:
Em nosso edital, na página 94, que se refere a especificação e características do equipamento que precisamos para a realização dos exames solicitados, nós pedimos que:
... para o ensaio do exame de ciclosporina o equipamento deverá possuir método direto de análise da amostra, sem tratamento prévio, ou seja, a amostra coletada deve se inserida no equipamento diretamente, sem manipulação.
Esta medida garante maior confiabilidade do resultado final para monitorar procedimentos de alta complexidade e custos operacionais como os diversos transplantes que este Hospital realiza. Este serviço já utilizou equipamentos com tratamento prévio da amostra para o exame de Ciclosporina e a classe médica reagiu rapidamente frente a impossibilidade de se toma decisões clínico-terapêuticas assertivas, pela qualidade conflitante dos resultados apresentados.
Com isso, pedimos que esta Comissão de Licitação viabilize a proposta do segundo proponente, empresa J R Ehlke e Cia. uma vez que desconhecemos qual equipamento está sendo ofertado e suas características.'
em 29/10/2008, Mônica Evelise, na qualidade de gerente da UAD, exarou, juntamente com Kátia Cristina Boritza (Farmacêutica bioquímica responsável pela Seção de Bioquímica da UAD) ,  Parecer Técnico (peça 34) com o seguinte teor:
'A empresa J R EHLKE & CIA LTDA atende as solicitações do edital, para o exame de Ciclosporina e os demais, conforme solicitado em edital descrito abaixo:
Em nosso edital, página 94, que se refere a especificação e características do equipamento que precisamos para a realização dos exames solicitados, nós pedimos que:
... para o ensaio do exame de ciclosporina o equipamento deverá possuir método direto de análise da amostra, sem tratamento prévio, ou seja, a amostra coletada deve ser inserida no equipamento diretamente, sem manipulação.
Com isso, analisamos a proposta do equipamento oferecido pela empresa J R EHLKE & CIA LTDA, e somos favoráveis a sua contratação para atender ao objeto solicitado neste processo.
O valor mensal será de R$ 44.824,70 em média, mediante a confirmação de leitura do equipamento e pagamento por teste reportado.'
No âmbito do Pregão 198/2009 (peça 42) , Contrato 31/2010 (peça 39) , os principais fatos são apresentados abaixo:
em 1/7/2009, Mônica Evelise, na qualidade de gerente da UAD, requisita, por meio da Solicitação de Serviços nº 20/2009, 'a prestação de serviços com a locação de equipamento para realização de aproximadamente 2460 exames mensais de Imunologia, com a metodologia de Nefelometria, a serem realizados na seção de Bioquímica da Unidade de Apoio Diagnóstico' e indica três possíveis prestadores dos serviços, quais sejam: J R Ehlke, Dade Boehring e Laborsys (peça 40, pp. 1-3) ; 
em 10/12/2009, Mônica Evelise, na qualidade de gerente da UAD, emitiu o Parecer Técnico (peça 45) com o seguinte teor (no que interessa) :
'Com isso, entendemos que a empresa SIEMENS HEALTHCARE DIAGNÓSTICOS LTDA, de menor preço, não atende ao objeto solicitado quanto as características mínimas do equipamento.
¿ A empresa de 2º menor preço, JR EHLKE & CIA LTDA, está ofertando o equipamento Nefelômetro modelo BN II, cujos parâmetros e características já são conhecidos e aprovados por esta Unidade.
Portanto, temos como parecer favorável a empresa de 2º menor preço citada acima, sendo que o valor para 12 meses será de R$ 247.900,00 (grifos no original) .'
Apresentado os fatos, cumpre-nos analisar se a inclusão das características de equipamento no âmbito dos Pregões 116/2008 e 198/2009, da forma como foi realizada, afrontou os princípios da impessoalidade, da moralidade e da probidade administrativa e prejudicou o caráter competitivo do certame, em afronta ao disposto no artigo 3º, caput e § 1º, Inciso I da Lei 8.666/93, o qual estatui que 'É vedado aos agentes públicos admitir, prever, incluir ou tolerar, nos atos de convocação, cláusulas ou condições que comprometam, restrinjam ou frustrem o seu caráter competitivo' (grifos acrescidos) . 
O art. 37, caput, c/c o inciso XXI, da Constituição Federal de 1988 estabelece que a Administração pública direta e indireta de qualquer dos Poderes da União, dos Estados, do Distrito Federal e dos Municípios obedecerá aos princípios de legalidade, impessoalidade, moralidade, publicidade e eficiência e que, 'ressalvados os casos especificados na legislação, as obras, serviços, compras e alienações serão contratados mediante processo de licitação pública que assegure igualdade de condições a todos os concorrentes, (...) , nos termos da lei, o qual somente permitirá as exigências de qualificação técnica e econômica indispensáveis à garantia do cumprimento das obrigações'. 
Além desse princípios constitucionais, o art. 3, caput, estabelece que 'A licitação destina-se a garantir a observância do princípio constitucional da isonomia, a seleção da proposta mais vantajosa para a administração e (...) será processada e julgada em estrita conformidade com os princípios básicos da legalidade, da impessoalidade, da moralidade, da igualdade, da publicidade, da probidade administrativa, da vinculação ao instrumento convocatório, do julgamento objetivo e dos que lhes são correlatos' (grifos acrescidos) .
De início, ressalta-se que 'não se pretende aqui avaliar aspectos técnicos relacionados às particularidades dos exames e dos equipamentos, para os quais se exigiria um conhecimento especializado a respeito do assunto, mas analisar aspectos gerais, mediante o confronto entre os serviços objeto da licitação e as características exigidas para o equipamento a ser fornecido', conforme entendimento da unidade técnica de origem e acolhido pelo Tribunal (peça 122, p. 11, item 70) .  
Cabe trazer à baila entendimento do Supremo Tribunal Federal no bojo do MS 23981/DF - Distrito Federal. No caso, o Plenário da Suprema Corte acolheu, por unanimidade, do voto da Relatora Ministra Ellen Gracie para anular 'decisum' deste Tribunal que determinou a devolução das diárias concedidas aos impetrantes, em face das seguintes razões de fato e de direito:
15. Diante de um ato de discricionariedade administrativa, apenas pode ser investigado se o mesmo atendeu aos critérios formais e legais para a sua validade, se a autoridade que o emitiu tinha competência para tal e se foi respeitada a finalidade à qual o ato se destinava. O que se observa, no caso em tela, é que o TCU não levantou questionamentos acerca da legalidade, forma, competência ou cumprimento da finalidade dos atos concessórios de diárias, mas tão-somente relativos à motivação destes - atributo que não caberia ao Tribunal perscrutar. O que não se admite é o ato sem motivação e isso não ocorreu.
16. Data venia, em que pese o notável zelo do Tribunal de Contas, restou claro nos autos, que as diárias além de poucas foram concedidas para fins determinados, por indicação dos titulares do Órgão, deferidas pelas autoridades competentes e as viagens foram efetuadas, e delas se prestou contas, razão pela qual não caberiam os questionamentos efetuados.
Destarte, considerando que os atos de concessão de diárias foram motivados, ainda que sinteticamente, e não ofenderam  a legalidade, a publicidade, a moralidade e a eficiência administrativa, e que o exame da oportunidade e conveniência desses atos tal como efetuado pelo Tribunal de Contas da União, que determinou a devolução das diárias concedidas aos impetrantes, desborda da competência desse órgão, opina o Ministério Público Federal pela concessão da segurança (Grifos acrescidos) .
Jessé Torres Pereira Junior nos ensina (in Comentários à Lei das Licitações e Contratações da Administração Pública - Ed. Renovar, Rio de Janeiro, 5ª edição, 2002, p. 57) que, nos termos de decisão do Superior Tribunal de Justiça (STJ) , se 'a exigência editalícia que restringe a participação de concorrentes constitui critério discriminatório desprovido de interesse público, desfigurando a discricionariedade por consubstanciar agir abusivo, afetando o princípio da igualdade' (Rec. Especial nº 43.856-0RS, Rel. Min. Milton Luiz Pereira. DOU DE 01.09.95, pág. 27.804) .
Ou seja, o cerne da questão é saber se os critérios discriminatórios restritivos, as especificações detalhadas do serviço requisitadas pela Sra. Mônica Evelise Silveira nas Solicitações de Serviço 12/2008 e 20/2009 (peças 27, p. 1 e 40, p. 1) eram essenciais para a prestação dos serviços na área de saúde do Hospital. É que, no caso, não cabe a este Tribunal avaliar o mérito dos atos administrativos praticados pelo Hospital de Clínicas da Universidade Federal do Paraná (HC-UFPR) , quando estabeleceu as cláusulas restritivas, mas tão somente verificar se as especificações técnicas encontravam fundamento de validade fático. 
Ou seja, o que deve ser avaliado é se as inclusões das características, exigências técnicas que, indubitavelmente, restringiram o caráter da competição (o Pregão 116/2008 teve a participação de somente duas empresas enquanto no Pregão 198/2009 participaram três empresas) , foram justificáveis e atenderam o interesse público ou tão somente serviram para tornar os certames não competitivos e direcionar a licitação para a empresa do marido da então Gerente da Unidade de Apoio e Diagnóstico (UAD) e atual Diretora Administrativa do Hospital.
A fim de subsidiar a análise, transcreve-se excerto do relatório e do voto condutor do Acórdão 7428/2019-TCU-Segunda Câmara proferido pelo Ministro João Augusto Ribeiro Nardes, verbis:
'RELATÓRIO
 (..) 
67. Na descrição do achado, registrada no Relatório de Inspeção (peça 61, p. 6-8) , foram anotadas as seguintes impropriedades em cada um dos editais:
68. Com relação ao Pregão 198/2009 foi apontado que a descrição das características do equipamento era cópia fiel do modelo BN II da marca Siemens/USA (peça 42, p. 19 e peça 44, p. 5) , que embora o edital previsse a realização de 11 tipos de exames diferentes com estimativa de cerca de 2460 exames por mês, teria sido exigido um equipamento capaz de realizar até 35 tipos de exames com capacidade de até 225 testes por hora.
69. Não obstante as declarações da Sra. Mônica e da empresa contratada de que as características exigidas no termo de referência eram indispensáveis, não foram apresentados esclarecimentos suficientes capazes de justificar o superdimensionamento das exigências previstas para o equipamento em relação ao serviço licitado.
 (...) 
71. Veja-se que a contratação previa a realização de 2460 exames mensais (peça 42, p. 1, 17 e 19) , o que daria uma média aproximada de 14 exames por hora (2460 em 22dias úteis de 8horas) , de forma que não se justificaria a exigência de um equipamento com capacidade mínima de 225 testes/hora (peça 42, p. 19) .
72. Outrossim, o termo de referência previa a realização de 11 procedimentos, listados na peça 42, p. 17-19, o que não justificaria a exigência de que o equipamento realizasse até 35 tipos de exames.
73. Ou seja, analisando apenas sob a ótica de quantitativos já se verifica que de fato as características exigidas para o equipamento estavam superdimensionadas em relação ao objeto Pregão 198/2009.
 (...) 
78. De forma semelhante, no Pregão 116/2008, a solicitação para contratação dos serviços e o termo de referência foram assinados pela Sra. Mônica Evelise (peças 27 e 28) e novamente reproduziriam as características do equipamento que seria ofertado pela empresa J. R. Ehlke (peça 29, p. 18 e peça 32, p. 3) .
79. De forma análoga, as características do equipamento foram superdimensionadas em relação aos serviços contratados. Exigiu-se um equipamento com capacidade mínima de 700 testes/horas para realização de um total médio de 2.200 (dois mil e duzentos) exames por mês (peça 29, p. 18) .
80. E por fim, mais uma vez, o parecer técnico que desqualificou a empresa vencedora na etapa de lances foi também emitido pela Sra. Mônica Silveira (peça 33) , tendo como consequência a contratação da empresa J. R. Ehlke, de propriedade de seu marido.
81. Considerando que as alegações da Sra. Mônica e da empresa contratada se limitaram a afirmar que as exigências técnicas eram essenciais à contratação, mantém-se o mesmo entendimento proferido em relação ao Pregão 198/2019, seja em relação ao superdimensionamento das exigências do equipamento em relação ao objeto do contrato, seja em relação à vedação a participação de licitante que possua quaisquer relações de parentesco com agente público que detenha poder de influência na decisão de contratação.
 (...) 
VOTO
 (...) 
8.	Apesar das justificativas genéricas da responsável e da empresa quanto à importância das especificações dos editais, não existem esclarecimentos suficientes capazes de fundamentar o superdimensionamento das exigências previstas para o equipamento em relação ao serviço licitado. 
9.	As inconsistências na definição são significativas, conforme registra o relatório precedente. No pregão 198/2009, por exemplo, foram definidas características de equipamentos que contemplassem a realização de 35 tipos de exames com capacidade de até 225 testes por hora. Entretanto, as informações coletadas demonstram que a demanda real situava-se em patamar significativamente inferior.
10.	Cabe destacar que essas características foram definidas pela sra. Mônica Silveira na solicitação de serviços (peça 40, p. 1-2) , na qual havia a indicação da empresa J. R. Ehlke, de propriedade de seu marido, como uma das possíveis fornecedoras. Acrescente-se que o parecer técnico responsável pela desqualificação da empresa vencedora na etapa de lances foi também emitido pela responsável (peça 45) .
11.	Caso similar também ocorreu no Pregão 116/2008, no qual a solicitação para contratação dos serviços e o termo de referência, assim como o parecer técnico que desqualificou a empresa vencedora na etapa de lances, foram assinados pela Sra. Mônica Evelise (peças 27 e 28) e novamente reproduziriam as características do equipamento que seria ofertado pela empresa J. R. Ehlke (peça 29, p. 18 e peça 32, p. 3) .'
Em face do acima exposto, reitera-se o entendimento de que as especificações requisitadas pela Sra. Mônica Evelise Silveira nas Solicitações de Serviço 12/2008 e 20/2009, que fundamentaram a inserção de cláusulas restritivas nos Editais dos Pregões nº 116/2008 e 198/2009, serviram, unicamente, para tornar os certames sem competição e direcioná-los para a empresa J R Ehlke, de propriedade do seu marido, razão pela qual não se pode afastar a irregularidade. 
Da análise dos processos de pagamentos dos Contratos 184/2008 e 21/2010, que não foram efetivados com base em documentos de liquidação emitidos em desacordo com os respectivos contratos (ocorrência 03)  e das incompatibilidades entre as quantidades de exames e o valor dos pagamentos realizados e que não tiveram sua prestação comprovada pela empresa J R Ehlke (ocorrência 04) peça 129, pp. 3034) 
Mônica Evelise Silveira alega que foi premiada por ter implementado um novo e eficiente modelo de gerenciamento de contratos, quando então gestora da Unidade de Apoio e Diagnóstico (UAD) , que previa, justamente, que os serviços fossem pagos por unidades efetivamente realizadas, a fim de coibir disparidades entre serviços realizados x serviços pagos, conforme Termos de Declaração de Kátia Cristina Boritza.
Diz que o HC-UFPR verificou inexistir qualquer dano ao erário, tampouco favorecimento em favor da empresa J R Ehlke, e que algumas supostas divergências apontadas pelo HC-UFPR podem ser explicadas pelo fato de que o Sistema de Informação Hospitalar (SIH) gerava, por vezes, um relatório com muitas falhas, com inconsistências nos quantitativos. 
Assevera que a administradora não era Mônica, mas sim Neusa Maria Viapianna, que exercia a função de administradora e que tinha a função de acompanhar os contratos, por meio de contato com os fornecedores, a fim de divulgar as ocorrências, conforme Termos de Declaração emitidos pela Senhora Marisol Dominguez Muro, atual chefe da UAD, e Kátia Cristina Boritza.
Análise
A fim de subsidiar a análise, transcreve-se excerto da instrução da unidade técnica de origem acolhida no relatório (peça 122) que antecede o 'decisum', 'verbis':
'108. Pelo contrário, o que se verifica, especialmente da análise das Ocorrências 6, 7 e 8, analisada a seguir, bem como do que fora registrado no Memorando SEAD/HC 148/2017 (peça 85, p. 3-17) , é que prevalecia um total descontrole na quantificação dos exames realizados e dos pagamentos efetuados, resultando na realização de pagamentos antecipados por serviços ainda não realizados, pagamentos por serviços relacionados a contratos expirados, pagamentos por serviços não previstos nos contratos e também pela utilização de recursos de um contrato para pagamento de serviços executados em contratos diversos, sem que tais irregularidades fossem detectadas pelas instâncias superiores ou pelo setor financeiro do HC-UFPR.
109. Além disso, as conclusões emitidas no Memorando SEAD/HC 148/2017 (peça 85, p. 3-17) , que teve por objetivo confrontar os relatórios de produção dos exames com os pagamentos realizados, só foram possíveis em razão do encaminhamento de informações e documentos pela empresa J. R. Ehlke, uma vez que os processos de pagamento existentes no HC-UFPR apresentavam divergências entre os relatórios de produção e os pagamentos efetuados (peça 85, p. 5) :
'Para análise individual dos contratos levamos em consideração todos os dados que constam nos processos físicos e os relatórios de produção dos equipamentos fornecidos pela Unidade do Laboratório de Análises Clínicas.
No entanto, percebemos numa primeira análise algumas dificuldades em esclarecer que durante a vigência dos contratos existiam meses nos quais a nota fiscal faturada apresentava valores divergentes à quantidade de exames realizados. Assim, solicitamos para chefe da Unidade do Laboratório de Análises Clínicas, via Memorando SEAD/HC n° 128/2017, que nos apresentasse todos os contatos formais, inclusive envio de e-mails, que a Unidade de Apoio Diagnóstico encaminhou à Empresa JR Ehlke & Cia Ltda, com a indicação do faturamento mensal, relativos aos contratos formalizados a partir de 2008. Em resposta, a Farm. Marisol Dominguez Muro nos informou que não poderia encaminhar os contatos formais realizados com a empresa, uma vez que, de 2008 a 2015, esta atribuição era delegada à Adm. Neusa Maria Viapiana e, partir de então, ao servidor Luiz Fernando Chaves Garcia. E, ambos realizavam este contato com as empresas através de e-mail institucional pessoal.
 (...) '
110. Veja-se que inexistiam nos processos de pagamento existentes no Laboratório do HC-UFPR informações e documentos que justificassem os pagamentos realizados à empresa J. R. Ehlke.
111. Tanto é assim que os documentos obtidos pela equipe de inspeção do TCU nos processos de pagamento existentes, anexados às peças 24, 35 e 48, não continham a descrição dos exames realizados, seus quantitativos e respectivos valores unitários, mas somente um quantitativo total e o valor final faturado.'
Como se vê, os processos de pagamento desses contratos (peças 24, 35 e 48) foram compostos por um ofício, em regra da Sra. Patrícia Rodrigues do Couto, então Supervisora da Unidade de Apoio Diagnóstico - UAD (por exemplo, peça 24, pp. 5, 10, 14, 16, 24) , no qual se informava mensalmente a quantidade total dos exames realizados, obtidos, segundo esse ofício, pela leitura nos equipamentos e por meio de controles suplementares, com a informação do valor a faturar. Nesses processos, também constavam as notas fiscais dos reagentes e demais insumos utilizados e de uma nota fiscal relativa à locação de equipamento.
Esses processos saíam da UAD e eram encaminhados para a unidade de administração financeira do Hospital, que realiza os pagamentos (vide Ofícios) . No entanto, a informação contida em cada Ofício da UAD, da quantidade total de exames realizados, não é capaz de comprovar quais serviços foram efetivamente realizados, pois não há como apurar a composição do valor cobrado pela empresa J R Ehlke, sobretudo porque cada tipo de exame possuía um preço diferente. 
Frisa-se que a então Secretaria de Controle Externo no Estado do Paraná constatou em alguns relatórios de produção de exames relativos à execução desses contratos que existiam diferenças significativas entre a quantidade de exames realizados e os valores pagos registrados nos processos de pagamento (vide peças 56 e 59) , que beneficiaram indevidamente a empresa contratada e infringiram o disposto nos artigos 62 e 63 da Lei 4.320, de 1964.
Assim, como a responsável não carreou aos autos quaisquer elementos de provas para desconstituir as irregularidades, entende-que os processos de pagamento dos Contratos 184/2008 e  31/2010 foram efetivados com base em documentos de liquidação emitidos em desacordo com os respectivos contratos, sem a devida comprovação da realização dos serviços efetivamente realizados, e que existia incompatibilidade entre as quantidades de exames realizados e o valor dos pagamentos realizados a empresa J R Ehlke. 
Da análise dos pagamentos (exames de MTX e Lítio) sem cobertura contratual (peça 129, pp. 35-37) (ocorrência 05) 
Mônica Evelise Silveira alega que, com fundamento no Termo de Declaração da Sra. Kátia Boritza, quem fazia solicitações para a realização desses exames eram os médicos e residentes e que o farmacêutico, em regra, nem tinha acesso à solicitação.
Aduz que 'Ao verificar que os exames foram feitos, e que eram necessários ao bom funcionamento dos Hospital, a postura mais adequada foi permitir que tais exames fossem realizados pela Empresa J R Ehlke', buscando atender o 'interesse público, uma vez que seria custoso e demorado abrir novo processo licitatório, somente para tal fim - a violação à economicidade seria óbvia' (p. 35) . 
Reconhece que o correto (e desejável) seria a formalização de Termo Aditivo no Contrato, alterando qualitativamente o contrato com fundamento no art. 65, inciso I, alínea 'a', da Lei 8.666, de 1993, por meio de um mero ajuste formal. Ampara-se na doutrina de Celso Antônio sobre 'graus de intolerância' do ato irregular para concluir que o ato era passível de convalidação, pois poderia ser 'legitimamente produzido'. 
Diz que não houve qualquer 'agir doloso com desvio de finalidade ou algo crivado de má-fé' (p. 36) e que o impacto destes exames nos quantitativos do contrato foram ínfimos, conforme arguido em sede de razões de justificativas. 
Por fim, sustenta que houve 'uma irregularidade passível de convalidação, sem qualquer prejuízo ao erário ou à moralidade administrativa' e que 'Tal conduta não é merecedora de culpabilidade que justifique a imposição da multa' (p. 37) .
Análise
A fim de subsidiar a análise, transcreve-se excerto da instrução da unidade técnica de origem acolhida no relatório que antecede o 'decisum', 'verbis':
'RELATÓRIO
 (...) 
122 A presente ocorrência reforça, mais uma vez, o entendimento quanto a situação de informalidade e descontrole que existia na gestão dos contratos do laboratório do HC-UFPR. 
123 Ainda que possa haver justificativas de cunho econômico, não se admite no ordenamento jurídico o pagamento pela realização de serviços sem cobertura contratual e sem a formalização do devido procedimento licitatório, conforme exigência do art. 2º da Lei 8.666/1993. 
124 Outrossim, pelo que consta dos autos, não foi realizada qualquer pesquisa de preços com vista a verificar o preço de mercado dos serviços a serem realizados, de modo a justificar sua economicidade. 
125 Cabe enfatizar que não se trata de uma ação isolada, mas de uma prática comum realizada no âmbito do Laboratório do HC-UFPR, conforme se verifica do exame das demais ocorrências registradas nesta instrução (Grifos acrescidos) .'
Pois bem. O Contrato 184/2008 foi celebrado para a execução dos exames de capacidade de fixação total do ferro; ciclosporina; ferro sérico; lipase; tacrolimus e hemoglobina glicada (peça 26, p. 1 e 2) . 
A unidade técnica de origem constatou (vide Relatório de Fiscalização 526/2016, peça 61, pp. 9-10) que foram pagos exames de lítio e MTX sem que estes estivessem previstos no Contrato  184/2008, quando da análise dos relatórios de execução do Contrato (peça 35, p. 9, 16, 19, 23, 25, 29,34, 38,44 e 49; peça 37, p. 16 e peça 38, p. 3, 5, 8, 10, 12,14, 16,18 e 20) . 
Ademais, observa-se, na tabela constante à peça 61, p. 10, que foram realizados 13.394 exames no período de agosto de 2011 a outubro de 2012, sendo que 194 exames de lítio e 352 exames de MTX. Ou seja, 546 exames, do universo de 13.394, não tiveram cobertura contratual. Na visão da responsável, esse quantitativo seria ínfimo. 
Cabe destacar que não se discute a relevância, o interesse público, acerca da necessidade da realização de exames de Metotrexato  (MTX) que é um antimetabólito e uma droga antifolato usada no tratamento do câncer e doenças autoimunes e de lítio.
O fundamento da reprimenda por parte deste Tribunal foi a inclusão, nos processos de pagamento, de exames de lítio e MTX que não estavam previstos no Contrato 184/2008, caracterizando pagamento sem cobertura contratual, em infringência ao disposto nos artigos 60, 62 e 63 da Lei 4.320, de 1964. 
O cerne da questão é saber se esse fato incontroverso, reconhecido pela responsável, tem reprovabilidade bastante para ensejar sanção ou é uma mera irregularidade formal, passível de convalidação, sob a alegação de que não houve qualquer prejuízo ao erário ou à moralidade administrativa.
A jurisprudência deste Tribunal veda a realização de exames sem cobertura contratual (v.g. Acórdão 5875/2009-TCU-Primeira Câmara, Rel. Walton Alencar Rodrigues; 7525/2010 e 5820/2011, ambos da 2ª Câmara e da Rel. André Luís de Carvalho) e é no sentido de que a realização de despesas sem cobertura contratual é irregularidade grave, que justifica a aplicação de multa aos responsáveis, bem como julgamento pela irregularidade de suas contas (v.g Acórdão 2515/2009-TCU-Plenário, Rel. Raimundo Carreiro) 
Destaca-se que a irregularidade não poderia ser sanada por 'convalidação', que é possibilidade de a Administração Pública salvar os efeitos convenientes de um ato com vício de legalidade, retirando-o, e é reconhecida no art. 55 da Lei 9.784, de 1999, abaixo transcrito:
'Art. 55. Em decisão na qual se evidencie não acarretarem lesão ao interesse público nem prejuízo a terceiros, os atos que apresentarem defeitos sanáveis poderão ser convalidados pela própria Administração.'
A partir da leitura desse dispositivo, em virtude da expressão 'poderão', Diogo de Figueiredo entende que a sanatória do ato administrativo seria um ato discricionário, enquanto Celso Antônio[footnoteRef:2] e Di Pietro[footnoteRef:3] entendem que a convalidação é um ato vinculado, com exceção da hipótese de vício de competência em ato de conteúdo discricionário em que a convalidação não será obrigatória.  [2:  MELLO, Celso Antônio Bandeira de. Curso de Direito Administrativo. São Paulo: Malheiros, 25ª edição, 2007, p. 465.]  [3:  PIETRO. Maria Sylvia Zanella di. Direito Administrativo. São Paulo: Atlas, 18ª edição, 2005, p. 236.] 
O certo é que Celso Antônio[footnoteRef:4] e Di Pietro[footnoteRef:5] entendem que a sanatória se dá nos vícios de competência ou de forma, sendo as convalidações dos atos denominadas, especificamente, de ratificação e reforma. [4:  Ob. Cit., p. 468.]  [5:  Ob. Cit., p. 237.] 
Como se vê, não há qualquer possibilidade de convalidação do ato, por não haver vício de competência, tampouco de forma, no Pregão 116/2008 e o consequente Contrato 184/2008, os quais foram elaborados por autoridades competentes e na forma escrita. Ou seja, esses elementos dos atos foram realizados dentro da legalidade, não havendo que se falar em sanatória de ato válido, visto que 'a convalidação é o suprimento da invalidade de um ato com efeitos retroativos' (grifos acrescidos) , nos dizeres de Celso Antônio[footnoteRef:6]. [6:  Ob. Cit., p. 463.] 
O que a responsável alega é que o HC-UFPR poderia ter formalizado um termo aditivo ao Contrato 184/2008 para incluir no ajuste bilateral os exames de lítio e MTX, com suporte no art. 65, inciso I, da Lei 8.666, de 1993, fazendo um mero ajuste forma, por meio da convalidação.
Primeiramente, faz-se mister transcrever o dispositivo da Lei 8.666, de 1993, invocado para subsidiar a análise, 'verbis':
Art. 65.  Os contratos regidos por esta Lei poderão ser alterados, com as devidas justificativas, nos seguintes casos:
I - unilateralmente pela Administração:
a)  quando houver modificação do projeto ou das especificações, para melhor adequação técnica aos seus objetivos;
b)  quando necessária a modificação do valor contratual em decorrência de acréscimo ou diminuição quantitativa de seu objeto, nos limites permitidos por esta Lei; (Grifos acrescidos) 
Sabe-se que a alínea 'a' encampa as modificações qualitativas enquanto a alínea 'b' as quantitativas. A responsável assere que a Lei nº 8.666, de 1993, permitiria alterações unilaterais qualitativas no objeto contratual para melhorar a adequação técnica aos seus objetivos em prol do interesse público (vide peça 129, p. 36-37) . 
Marçal Justen Filho[footnoteRef:7] nos ensina acerca das modificações qualitativas na alteração do projeto ou de suas especificações: [7:  JUSTEN FILHO, Marçal. Comentários à Lei de Licitações e Contratos Administrativos. Ed. Dialética, 10ª edição, 2004, pp. 525-526.] 
'A melhor adequação técnica supõe a descoberta ou a revelação de circunstâncias desconhecidas acerca da execução da prestação ou a constatação de que a solução técnica anteriormente adotada não era a mais adequada. 
 (...) 
 A hipótese da al. 'a' compreende as situações em que se constata supervenientemente a inadequação da concepção original, a partir da qual se promovera a alteração. Tal pode verificar-se em fatos supervenientes. 
 (...) 
Também se admite a incidência do dispositivo para respaldar modificações derivadas de situações preexistentes, mas desconhecidas por parte dos interessados. (Grifos acrescidos) .'
Jessé Torres Pereira Junior[footnoteRef:8] acrescenta que: [8:  PEREIRA JÚNIOR, Jessé Torres. Comentários à Lei de Licitações e Contratações da Administração Pública. 5ª edição, 2002, pp. 644-648.] 
'Diga-se, para arrematar as considerações iniciais referentes à mutabilidade dos contratos públicos, que o objeto e a equação econômico-financeira são inalteráveis, constituindo-se em direito da contratada. 
 (...) 
'Consigne-se, por fim, que as modificações qualitativas ou quantitativas no objeto de um contrato público constituem excepcionalidade a ser cabalmente justificada diante de fatos supervenientes à contratação. A Lei 8.666/93 trouxe para a Administração o dever de somente iniciar a licitação depois de aprovar o projeto básico, em caso de obras e serviços, e de bem definir a especificação completa do bem, incluindo quantidades e condições de sua guarda e armazenamento, no caso de compras (v. comentários aos arts. 7º, §2º, e 15, §7º) . Logo, a necessidade de modificar projeto, especificações ou quantidades de material, a menos que seja imposta por fatos que venham a ocorrer durante a execução do contrato, será sempre insinuante de desleixo no cumprimento daquele dever.
Decorrente embora de incúria administrativa, a necessidade da modificação deverá ser atendida, promovendo-se as alterações correspondentes no contrato, para que não sofra o interesse público. Porém, estrará a Administração no dever de apurar responsabilidades, inclusive para investigar se os erros de projeto, especificação ou quantificação não terão sido de indústria, no propósito de favorecer ou afastar fornecedores ou empresas.'
Como se vê, esses renomados doutrinadores entendem que os fatos devem ser supervenientes e Jessé Torres Pereira Junior ressalta ainda que o objeto de um ajuste é inalterável. É importante destacar que a aviltada alteração para incluir, por meio de termo aditivo, no Contrato 184/2008 de exames de lítio e MTX não se amoldaria também a alínea 'b' do inciso I do art. 65 da Lei 8.666, de 1993, visto que a alteração quantitativa do objeto contratado, para mais ou menos, se dá no caso em que o objeto (no caso, exames de lítio e MTX) tivesse sido contratado, 'necessariamente precedida de licitação' (art. 2, caput, da Lei 8.666, de 1993) , com vistas a selecionar a 'proposta mais vantajosa para a administração' (art. 3º, caput, da Lei 8.666, de 1993) , sem a inclusão de cláusulas ou condições que comprometessem, restringissem ou frustrassem o seu caráter competitivo.
Como se vê, a inclusão dos exames de lítio e MTX no Contrato 184/2008, por meio de termo aditivo, corresponderia a uma alteração do conteúdo, ampliando o objeto contratual, o que é vedado pela doutrina.  Esse ato não seria uma convalidação do objeto, denominada de conversão de objeto, pois que não foi reconhecida qualquer ilegalidade no objeto (conteúdo) do Contrato 184/2008.  
Não obstante, supondo que a convalidação pleiteada tivesse cabimento no ordenamento jurídico, a Sra. Mônica Evelise Silveira deveria, no mínimo, ao pleitear a elaboração de termo aditivo para incluir no ajuste bilateral os exames de lítio e MTX, subsidiar o processo de elaboração de termo aditivo com pesquisa de mercado para demonstrar que o valor unitário a despendido com os exames de lítio e MTX estariam de acordo com o preço de mercado, sobretudo porque a empresa J. R. Ehlke era de propriedade de seu marido.
Ou seja, em agosto de 2011, no primeiro mês que identificou a realização de 9 exames de lítio, que não tinha cobertura contratual no Contrato 184/2008, porque a responsável, a partir desse momento, não formalizou termo aditivo ao ajuste? Entende-se que não fora celebrado, pois seria ilegal. 
Em face do acima exposto, permanece a irregularidade consistente em pagamentos de exames de lítio e MTX que não estavam previstos no Contrato 184/2008, caracterizando pagamento sem cobertura contratual, em infringência ao disposto nos artigos 60, 62 e 63 da Lei 4.320, de 1964.
Da análise dos pagamentos antecipados (ocorrência 06) , dos pagamentos por serviços sem cobertura contratual (ocorrência 07) e dos pagamentos por serviços não previstos nos contratos com a J R Ehlke (ocorrência 08) (peça 129, pp. 37-39) 
Mônica Evelise Silveira afirma que a 'ratio decidendi' da condenação reside na solicitação de pagamentos adiantados à J R Ehlke, em razão do cargo que ocupava e com o intuito de beneficiar a empresa.
Alega que 'não solicitou nenhum 'adiantamento', pois todas as comunicações realizadas com a Empresa, foram feitas por Neusa Maria Viapianna' e que tal fato 'foi comprovado pelas provas invocadas pela SECEX-PR, visto que, os e-mails fornecidos pela empresa denotam que as ordens partiam do e-mail de Neusa, não de Mônica (...) ', que 'Se não solicitou em razão de seu cargo, tampouco pode-se dizer que as ações feitas por Neusa, foram feitas com intuito de beneficiar a J R Ehlke' (p. 38) . 
Assevera que não se pode atribuir à Mônica irregularidades tomadas, claramente, pela administradora Neusa, em suas exatas funções de administrar os contratos da UAD, tampouco 'presumir culpa ou dolo específico, pressupondo que, toda e qualquer irregularidade ligada à J R Ehlke, foi tomada por Mônica com a finalidade de beneficiar ilegalmente a empresa de seu marido' (p. 39) .
Afirma que o HC-UFPR não visualizou nenhum tipo de prejuízo concreto, ou seja, pagamento por serviços não prestados; que seria impossível concluir que alguma diferença tenha sido gerada por descontroles efetivos da Administração, tendo em vista que o sistema do HC-UFPR produzia certas inconsistências conforme declarado pela farmacêutica Kátia Boritza e que 'o pagamento, efetivo, era realizado após medição, medição essa que, em que pese seja feita por fiscais de contrato ou pela própria seção, nada mais era que uma leitura do relatório gerado pelo equipamento, por exames efetivamente concluídos' e que 'esses adiantamentos não implicavam efetivo pagamento, pois estes só eram feitos após ateste' (p. 39) . Assim, admite, no máximo, que tenha ocorrido um 'adiantamento de empenho', que não seria irregular no seu entender. 
Análise
A análise das referidas ocorrências consta no relatório e voto condutor do decisum, parcialmente transcritos abaixo:
'RELATÓRIO
 (...) 
156. Conforme se depreende das razões de justificativas apresentadas pelas responsáveis, era a Administradora do laboratório quem encaminhava as requisições de faturas para a empresa J. R. Ehlke, em nome dos fiscais de contrato, porém mediante documentos que não continham as assinaturas dos fiscais.
157. Contudo, após a emissão das notas fiscais pela empresa contratada, a Unidade de Apoio e Diagnóstico (UAD) encaminhava para a Unidade de Administração Financeira do HC-UFPR o documento com informações sobre a fatura a ser paga à empresa contratada. Estes documentos devidamente assinados pela Sra. Patricia Rodrigues do Couto, supervisora da UAD, e algumas vezes pela Sra. Flavia Kazumi Shibata, na condição de fiscal de contrato (peças 24, 35 e 48) .
 (...) 
160. Nos documentos encaminhados à empresa J. R. Ehlke havia um detalhamento da quantidade de cada um dos exames realizados, seu preço unitário, preço total e as solicitações de antecipação de pagamentos, registrados em nome da Sra. Mônica Silveira, na grande maioria dos casos, porém sem sua assinatura.
161. Entretanto, nos documentos equivalentes encaminhados à Unidade de Administração Financeira do HC-UFPR, não havia a descrição dos exames realizados, seus quantitativos e preços unitários, mas somente o total de exames realizados e o valor total faturado, que incluía os exames realizados, os pagamentos antecipados solicitados pelo laboratório, os pagamentos relacionados a outros contratos e os pagamentos por exames não contratados, porém sem qualquer detalhamento específico. Esses documentos sim eram assinados, em sua grande maioria, pela Sra. Patricia Rodrigues do Couto, supervisora da UAD, e algumas vezes pela Sra. Flavia Kazumi Shibata, fiscal de contrato, conforme se verifica da amostra coletada pela equipe de inspeção (peças 24, 35 e 48) .
 (...) 
163. (...) tais práticas, além de irregulares (pagamentos antecipados, pagamento antecipados para cobrir exames realizados após a vigência dos contratos, pagamentos de um contrato com recursos de outro contrato e pagamentos por exames não contratados) eram realizadas de forma completamente informal, o que possibilitaria a realização de pagamentos por serviços não efetuados, pagamentos a maior, dentre outros, e consequentemente desvio de recursos públicos.
 (...) 
168. Além disso, verifica-se, das análises dos pagamentos antecipados e dos esclarecimentos apresentados, que os pagamentos irregulares, aparentemente, tinham por objetivo a evitar a suspensão na realização dos exames, seja em razão da alegada impossibilidade de renovação de empenhos no final de cada ano, seja em razão do encerramento dos contratos sem que tivessem sido finalizados os procedimentos licitatórios para nova contratação, seja em razão da demanda por novos exames não cobertos pelos contratos vigentes.
169. Entretanto, partindo-se do princípio que as irregularidades não teriam por objetivo o desvio de recursos em benefício próprio de qualquer dos servidores, ou da empresa contratada, mas sim contornar a desorganização administrativa existente, não seria razoável acatar as razões de justificativas da Sr. Mônica, gerente da UAD, de que a Administradora, Sra. Neusa Maria Viapiana, teria agido individualmente, sem o conhecimento dos demais servidores, inclusive da própria gerentes da UAD.
170. Todas as evidências corroboram para o entendimento de que as condutas irregulares perpetuadas no Laboratórios do HC-UFPR eram práticas comuns adotadas naquela unidade ao longo de vários anos (...) .
171. Veja-se que ainda que se aceitasse os argumentos de que a Administradora Neusa Maria Viapiana encaminhava as requisições de faturas à empresa J. R. Ehlke sem o conhecimento dos fiscais e da gerente da UAD, as solicitações de pagamento encaminhadas à Unidade de Administração Financeira eram enviadas com a assinatura da supervisora administrativa da UAD, Sra. Patricia Rodrigues de Couto, no período em que a Sra. Mônica Evelise era a fiscal dos contratos e, posteriormente, especialmente a partir de 2013, pelos novos fiscais de contrato designados (peças 24, 25 e 48) , de modo que não seria possível acatar o argumento de que os responsáveis desconheciam dos fatos, como fora registrado pela Sra. Mônica.
172. Além disso, na qualidade de gerente da Unidade de Apoio e Diagnóstico, certamente que a Sra. Mônica teria conhecimento das dificuldades na realização dos empenhos nos períodos de final de ano, dos prazos de encerramento dos contratos, dos atrasos na realização de novos procedimentos licitatórios. Outrossim, inclusive, como já é de conhecimento notório no processo, a empresa beneficiada pelas antecipações de pagamento pertencia ao seu cônjuge, Sr. José Romeu Ehlke.
173. Desta forma, considerando que não se tratava de irregularidades pontuais, mas de prática comum adotada no laboratório do HC-UFPR, ao longo dos vários anos em que a Sra. Mônica Evelise exerceu a gerência da Unidade de Apoio e Diagnóstico, acatam-se as razões de justificativas da Sra. Flávia Shibata e mantém-se a irregularidade em relação à Sra. Mônica Evelise, em razão de sua responsabilidade na condição de gerente da UAD.'
Conforme ressaltado, a prática de pagamentos antecipados era corriqueira na administração do HC-UFPR, que vinha desde o Contrato 83/2008 (vide tabela constante no item 10 do relatório) . Nesse ajuste, o valor total antecipado foi de R$ 94.000,00; no Contrato 184/2008, o valor total antecipado foi R$ 131.414,96 e no Contrato 31/2010, o valor atingiu o montante de R$ 85.000,00. A própria Lei 8.666, de 1993, no art. 65, inciso I, alínea 'c', quando dispõe sobre a modificação da forma de pagamento, é cristalina no sentido de que é 'vedada a antecipação de pagamento'.
A guisa de exemplo, analisar-se-á a forma como fora realizada a primeira antecipação de pagamento ocorrida no âmbito do Contrato 184/2008, no valor de R$ 15.000,00, ocorrida em agosto de 2010. 
Em 3/9/2010, o HC-UTPR, por meio do Ofício 355/2010 - UAD (peça 95, p. 75) , solicitação antecipação de pagamento de R$ 15.000,00 nos seguintes termos:
'PRODUÇÃO DO DIMENSION 2 - CONTRATO 184/2008. EMPENHO 2010NE900267 NO VALOR DE R$ 41.513,72.
Contudo, pedimos avaliar a possibilidade de faturar com mais R$ 15.000,00, para a produção de novembro/2010, totalizando R$ 56.513,72.' (Grifos no original) .
Conforme informado pela unidade técnica de origem, esse Ofício e os demais eram registrados em nome da Sra. Mônica Silveira, na grande maioria dos casos, porém sem sua assinatura. O fato de não constar sua assinatura no corpo deles não invalida o entendimento que ela deve ser responsabilizada pelos pagamentos antecipados, por pagamentos por serviços sem cobertura contratual e dos pagamentos por serviços não previstos nos contratos com a J R Ehlke, tendo em vista que essas práticas eram comumente adotadas no laboratório do HC-UFPR, ao longo dos vários anos em que a Sra. Mônica Evelise exerceu a gerência da Unidade de Apoio e Diagnóstico.
Da análise da culpabilidade da Sra. Mônica Evelise Silveira, com violação ao princípio 'in dubio pro reo', pelo fato dela ter ligação conjugal com o sócio da empresa J R Ehlke 
A Sra. Mônica Evelise Silveira alega que cada seção de exames laboratoriais era chefiada também por farmacêutico, com iguais conhecimentos sobre seus equipamentos, e que o Tribunal lhe imputou responsabilidades pelo simples fato de sua ligação conjugal com o sócio da empresa J R Ehlke, violando o princípio do 'in dubio pro reo'.
Acrescentou, ainda, achar descabida a proposta de sanção alvitrada pela unidade instrutiva, uma vez que o art. 28 da Lei 13.655/18 (LINDB) e o § 7º do art. 12 do Decreto 9.830, de 2919, estabelecem que o administrador somente será responsabilizado em caso de dolo ou erro grosseiro, considerando as condicionantes do art. 22, caput e § 1º. (vide peça 129, pp. 23, 32, 34) .
Análise
O Ministro João Augusto Ribeiro Nardes, no voto condutor do 'decisum', apresentou os seguintes fundamentos (peça 121, p. 3) acerca da questão, 'verbis':
'18.	No tocante ao comando contido nos arts. 22 e 28, reputo que o caso em análise traz em sua essência todas as caraterísticas de erros grosseiros cometidos durante elevado lapso temporal sob a responsabilidade da sra. Mônica Evelise Silveira, uma vez que, no exercício da função de gerente da Unidade de Apoio e Diagnóstico, deveria ter conhecimento desse cenário de total descontrole e das dificuldades na realização dos empenhos nos períodos de final de ano, dos prazos de encerramento dos contratos, de pagamentos antecipados e dos atrasos na realização de novos procedimentos licitatórios, assim como adotado as medidas corretivas adequadas. Tudo isso, agravado por estar na situação de representante da Administração Pública em uma relação na qual a contratada era empresa pertencente a seu cônjuge, Sr. José Romeu Ehlke.'
No exame da culpabilidade, deve-se considerar (e o Tribunal considerou) as inovações trazidas ao ordenamento jurídico por meio da Lei 13.655, de 25 de abril de 2018, que deu novos contornos ao Decreto-Lei 4.657, de 1942 (Lei de Introdução às normas do Direito Brasileiro) . 
Sabe-se que, na aplicação de sanções, o TCU deve levar em conta a natureza e a gravidade da infração, os danos que delas provieram para a Administração Pública, as circunstâncias agravantes ou atenuantes e os antecedentes do agente, nos termos do art. 22, § 2º, do Decreto-lei 4.657, de 1942. Desta feita, transcreve-se excerto do voto condutor do Acórdão 2463/2019-TCU-Segunda Câmara, relator Ministro Bruno Dantas, 'verbis':
'29. Entendo que a punição no caso em relevo foi desproporcional à natureza e à gravidade das infrações, às suas consequências econômicas para a administração, bem como às circunstâncias que envolviam os agentes.
30. O art. 22, § 2º, da Lei de Introdução às Normas do Direito Brasileiro (LINDB) assim dispõe:
'Art. 22. Na interpretação de normas sobre gestão pública, serão considerados os obstáculos e as dificuldades reais do gestor e as exigências das políticas públicas a seu cargo, sem prejuízo dos direitos dos administrados.
 (...) 
§ 2º Na aplicação de sanções, serão consideradas a natureza e a gravidade da infração cometida, os danos que dela provierem para a administração pública, as circunstâncias agravantes ou atenuantes e os antecedentes do agente.'
Ademais, faz-se mister elucidar o conceito de 'erro grosseiro', para fins de responsabilização do agente público. Para tal, apresenta-se abaixo o conteúdo do art. 28 da Lei de Introdução às Normas do Direito Brasileiro - LINDB (Decreto-Lei 4.657, de 1942) , com a redação dada pela Lei 13.655, de 25 de abril de 2018, verbis: 
'Art. 28.  O agente público responderá pessoalmente por suas decisões ou opiniões técnicas em caso de dolo ou erro grosseiro'  (grifos acrescidos) .
Como se vê, a LINDB é cristalina e estatui que o agente público responderá (e não poderá responder) pessoalmente por erro grosseiro. Todavia, não o conceituou. 
O Decreto 9.830, de 10 de junho de 2019, por meio do § 1º do art. 12, é que trouxe o conceito de erro grosseiro. Eis o teor do dispositivo que regulamentou o disposto nos arts. 20 ao 30 da LINDB:
'Responsabilização na hipótese de dolo ou erro grosseiro
Art. 12. O agente público somente poderá ser responsabilizado por suas decisões ou opiniões técnicas se agir ou se omitir com dolo, direto ou eventual, ou cometer erro grosseiro, no desempenho de suas funções.
§ 1º Considera-se erro grosseiro aquele manifesto, evidente e inescusável praticado com culpa grave, caracterizado por ação ou omissão com elevado grau de negligência, imprudência ou imperícia.
§ 2º Não será configurado dolo ou erro grosseiro do agente público se não restar comprovada, nos autos do processo de responsabilização, situação ou circunstância fática capaz de caracterizar o dolo ou o erro grosseiro.
§ 3º O mero nexo de causalidade entre a conduta e o resultado danoso não implica responsabilização, exceto se comprovado o dolo ou o erro grosseiro do agente público.
§ 4º A complexidade da matéria e das atribuições exercidas pelo agente público serão consideradas em eventual responsabilização do agente público.
§ 5º O montante do dano ao erário, ainda que expressivo, não poderá, por si só, ser elemento para caracterizar o erro grosseiro ou o dolo.
§ 6º A responsabilização pela opinião técnica não se estende de forma automática ao decisor que a adotou como fundamento de decidir e somente se configurará se estiverem presentes elementos suficientes para o decisor aferir o dolo ou o erro grosseiro da opinião técnica ou se houver conluio entre os agentes.
§ 7º No exercício do poder hierárquico, só responderá por culpa in vigilando aquele cuja omissão caracterizar erro grosseiro ou dolo.
§ 8º O disposto neste artigo não exime o agente público de atuar de forma diligente e eficiente no cumprimento dos seus deveres constitucionais e legais.'
Por fim, transcreve-se excerto do voto, proferido pelo Exmo. Ministro Benjamin Zymler, condutor do Acórdão 4771/2019-TCU-Primeira Câmara, verbis:
'67.	Diante da gravidade da conduta e da culpabilidade dos responsáveis, conforme análise a seguir, julgo necessário, ainda, aplicar-lhes individualmente a multa do art. 57 da Lei nº 8.443/1992.
68.	Inicialmente, cabe destacar que as novas disposições da Lei de Introdução às Normas do Direito Brasileiro (LINDB) introduzidas pela Lei 13.655/2018 trouxeram novas balizas à atividade de aplicação de sanções administrativas e de correção de atos irregulares, inclusive na esfera controladora.
69.	Segundo os arts. 22 e 28 da LINB, recém introduzidos pela referida norma:
'Art. 22. Na interpretação de normas sobre gestão pública, serão considerados os obstáculos e as dificuldades reais do gestor e as exigências das políticas públicas a seu cargo, sem prejuízo dos direitos dos administrados.
§ 1º Em decisão sobre regularidade de conduta ou validade de ato, contrato, ajuste, processo ou norma administrativa, serão consideradas as circunstâncias práticas que houverem imposto, limitado ou condicionado a ação do agente.
§ 2º Na aplicação de sanções, serão consideradas a natureza e a gravidade da infração cometida, os danos que dela provierem para a administração pública, as circunstâncias agravantes ou atenuantes e os antecedentes do agente.
 (...) 
§ 3º As sanções aplicadas ao agente serão levadas em conta na dosimetria das demais sanções de mesma natureza e relativas ao mesmo fato.
 (...) 
Art. 28. O agente público responderá pessoalmente por suas decisões ou opiniões técnicas em caso de dolo ou erro grosseiro.' (grifos acrescidos) .
70. 	Conforme expus no voto condutor do Acórdão 2391/2018-TCU-Plenário, o erro grosseiro, para fins de responsabilização no âmbito desta Corte de Contas, é o que decorre de uma grave inobservância de um dever de cuidado, isto é, que foi praticado com culpa grave.
71.	 A propósito do tema, esse entendimento foi adotado no Decreto 9.830, de 10 de junho de 2019, que regulamentou os novos artigos da LINDB, cujo art. 12, § 1º, dispôs o seguinte: 'considera-se erro grosseiro aquele manifesto, evidente e inescusável praticado com culpa grave, caracterizado por ação ou omissão com elevado grau de negligência, imprudência ou imperícia'.
72.	 Sem avançar em eventual discussão a respeito da aplicabilidade da norma infralegal à esfera controladora, o fato é que parece haver uma convergência na doutrina e na aplicação prática da nova lei, no sentido de que o parâmetro de responsabilização na esfera sancionadora é a culpa grave.'
Como se vê, o Tribunal tem entendido que erro grosseiro é aquele praticado com culpa grave. 
No caso concreto, observa-se que a então Gerente da Unidade de Apoio e Diagnóstico (UAD) e atual Diretora Administrativa do Hospital praticou condutas comissivas, de forma decisiva, para inclusão nos Editais do Pregão Eletrônico 198/2009 (Contrato 31/2010) e Pregão Eletrônico 116/2008 (Contrato 184/2008) de características de equipamento para a realização de exames  que, indubitavelmente restringiram os certames (o Pregão 116/2008 teve a participação de somente duas empresas enquanto no Pregão 198/2009 participaram três empresas) e os direcionaram para a empresa  J R Ehlke, de propriedade do seu marido.
Ademais, a Sra. Mônica Evelise Silveira também ter responsabilidade pela realização dos  processos de pagamento dos Contratos 184/2008 e 31/2010, com base em documentos de liquidação emitidos em desacordo com os respectivos contratos e que não comprovam a realização dos serviços efetivamente realizados e cobrados pela empresa J R Ehlke, bem como pelas incompatibilidades entre as quantidades de exames realizados e o valor dos pagamentos realizados apurados nos respectivos ajustes e pela inclusão nos processos de pagamento, de exames de lítio e MTX que não estavam previstos no Contrato 184/2008. É que, como gerente da UAD, não deveria permitir a prática de tais atos, sobretudo pelo fato de a empresa J R Ehlke ser de propriedade do seu marido.
Ademais, entende-se que a Sra. Mônica Evelise Silveira estava impedida de atuar, nos termos do art. 9º, inciso III, § 3º e § 4º, da Lei 8.666, de 1993, e dos arts. 18, inciso I, e 19 da Lei 9.784/1999, em face do conflito de interesse, nos procedimentos licitatórios nos quais a empresa J R Ehlke poderia participar e participou, conforme jurisprudência pacífica deste Tribunal (vide item 77 do relatório que antecede ao 'decisum') .
Em face do acima exposto, entende-se que se deve manter a responsabilidade da Sra. Mônica Evelise Silveira em relação atos irregulares e consequentemente a sanção pecuniária. 
CONCLUSÃO
As exigências técnicas (características) requisitadas pela Sra. Mônica Evelise Silveira, então Gerente da Unidade de Apoio e Diagnóstico (UAD) e atual Diretora Administrativa do Hospital, nas Solicitações de Serviço 12/2008 e 20/2009, que fundamentaram a inserção de cláusulas restritivas nos Editais dos Pregões nº 116/2008 e 198/2009, serviram, unicamente, para tornar os certames sem competição (o primeiro teve a participação de somente duas empresas e o segundo teve a participação de três empresas) e direcioná-los para a empresa J R Ehlke, de propriedade do seu marido, razão pela qual não se pode afastar a irregularidade.
Os processos de pagamento dos Contratos 184/2008 e 31/2010 (Pregões nº 116/2008 e 198/2009, respectivamente) foram efetivados com base em documentos de liquidação emitidos em desacordo com os respectivos contratos, sem a devida comprovação da realização dos serviços efetivamente realizados e com incompatibilidades entre as quantidades de exames realizados e o valor dos pagamentos realizados a empresa J R Ehlke.
Persiste a irregularidade consistente em pagamentos de exames de lítio e MTX que não estavam previstos no Contrato 184/2008, caracterizando pagamento sem cobertura contratual, em infringência ao disposto nos artigos 60, 62 e 63 da Lei 4.320, de 1964.
O art. art. 65, inciso I, da Lei 8.666, de 1993, não permitiria a inclusão, por meio de aditivo contratual, de exames de lítio e MTX no Contrato 184/2008. Tal fato seria alteração, ampliação de objeto contratual, que não se confunde com as modificações quantitativas e quantitativas previstas, respectivamente, nas alíneas 'a' e 'b' do supramencionado dispositivo legal e aceitas pela doutrina. 
A prática de pagamentos antecipados era corriqueira na administração do HC-UFPR, que vinha desde o Contrato 83/2008 e foi mantida nos Contratos 184/2008 e 31/2010, em afronto ao art. 65, inciso I, alínea 'c', da Lei 8.666, de 1993 que veda expressamente 'a antecipação de pagamento'.
O fato de não constar a assinatura da Sra. Mônica Evelise Silveira, então gerente da Unidade de Apoio e Diagnóstico (UAD) ,  no corpo dos Ofícios que eram encaminhados pelo UAD para a empresa J R Ehlke, não invalida o entendimento que ela deve ser responsabilizada pelos pagamentos antecipados e por serviços não previstos nos contratos com a J R Ehlke, tendo em vista que eram práticas comuns adotadas no laboratório do HC-UFPR, ao longo dos vários anos em que a Sra. Mônica Evelise exerceu a gerência da UAD.
A então Gerente da Unidade de Apoio e Diagnóstico e atual Diretora Administrativa do Hospital praticou condutas comissivas, de forma decisiva, para inclusão nos Editais do Pregão Eletrônico 198/2009 (Contrato 31/2010) e Pregão Eletrônico 116/2008 (Contrato 184/2008) de características de equipamento para a realização de exames  que, indubitavelmente, restringiram os certames (o Pregão 116/2008 teve a participação de somente duas empresas enquanto o Pregão 198/2009 teve a participação de três empresas) e os direcionaram para a empresa  J R Ehlke, de propriedade do seu marido.
Ela estava impedida de atuar, nos termos do art. 9º, inciso III, § 3º e § 4º, da Lei 8.666, de 1993, e dos arts. 18, inciso I, e 19 da Lei 9.784/1999, em face do conflito de interesse, razão pela quais as suas condutas se amolda perfeitamente ao conceito de erro grosseiro (culpa grave) . 
	PROPOSTA DE ENCAMINHAMENTO
Diante do exposto, submetem-se os autos à consideração superior, com posterior encaminhamento ao Ministério Público junto ao Tribunal de Contas da União e ao Gabinete do Relator, propondo:
0. conhecer do pedido de reexame interposto por Mônica Evelise Silveira, com fulcro no art. 48 da Lei 8.443, de 1992 e no art. 286 do RI/TCU, e, no mérito, negar-lhe provimento; e
0. dar ciência da deliberação que vier a ser proferida por esta Corte a Senhora Mônica Evelise Silveira e ao Hospital de Clínicas da Universidade Federal do Paraná."
É o Relatório.

8.1. Fernando Menegat (58539/OAB-PR) e outros, representando Mônica Evelise Silveira.  
8.2. Rafael Porto Lovato (63597/OAB-PR) e outros, representando J R Ehlke e Cia Ltda.

Não atuou

PEDIDO DE REEXAME. REPRESENTAÇÃO. IRREGULARIDADES EM CONTRATAÇÕES PARA A REALIZAÇÃO DE EXAMES. EXIGÊNCIAS TÉCNICAS INCOMPATÍVEIS COM OS SERVIÇOS. CONTRATAÇÃO DE EMPRESA DE CÔNJUGE DE GESTORA DO HOSPITAL. PAGAMENTOS ANTECIPADOS. PAGAMENTOS POR SERVIÇOS NÃO PREVISTOS EM CONTRATO. MULTA. CIÊNCIA. PEDIDO DE REEXAME. CONHECIMENTO. ELEMENTOS RECURSAIS INCAPAZES DE MODIFICAR A DELIBERAÇÃO RECORRIDA. NÃO PROVIMENTO. COMUNICAÇÕES.

REPRESENTAÇÃO (REPR)

Inicialmente, registro que atuo no presente processo por força de sorteio, conforme termo juntado à peça 134.
2. Examina-se pedido de reexame interposto por Mônica Evelise Silveira contra o Acórdão 7428/2019-TCU-Segunda Câmara, relator Ministro Augusto Nardes, por meio do qual este Tribunal considerou procedente a representação, aplicou multa no valor de R$ 20.000,00 à ora recorrente e deu ciência de impropriedades ao Hospital de Clínicas da Universidade Federal do Paraná (HC-UFPR) .
3. A representação foi apresentada pela então Secex/PR, em decorrência de elementos recebidos de forma anônima, relativos a ocorrências em licitações e contratos no âmbito do HC-UFPR, em que estariam envolvidos, entre outros, a ora recorrente, na condição de gerente da Unidade de Apoio e Diagnóstico, bem como a empresa J. R. Ehlke, de propriedade do marido da responsável, José Romeu Ehlke.
4. Após o regular andamento processual, este Tribunal concluiu pela existência das seguintes irregularidades (em resumo) : direcionamento por inclusão indevida de características de objeto favoráveis à J. R. Ehlke; liquidação sem a comprovação efetiva dos serviços; pagamentos em quantitativos acima do atestado; pagamento por serviços não previstos em contrato; e pagamentos antecipados.
5. Quanto à admissibilidade do recurso, reitero minha decisão monocrática anterior no sentido de conhecer do pedido de reexame, porquanto cumpridos os requisitos previstos na legislação.
6. Em relação ao mérito, desde já, manifesto meu acolhimento integral da análise e das conclusões da Serur, que propõe negar provimento ao recurso. A seguir, acrescento breves comentários.
7. De início, o que mais chama à atenção é a participação da J. R. Ehlke, de propriedade do cônjuge da recorrente. Como se não bastasse a patente afronta à moralidade decorrente do claro conflito de interesses, há ainda provas concretas do efetivo benefício irregular à contratada, que foi favorecida em pregões e recebeu pagamentos indevidos. A ligação familiar estreita, por certo, confere ainda mais gravidade às irregularidades verificadas.
8. Quanto às ocorrências atinentes às especificações e quantitativos estabelecidos nos editais dos Pregões Eletrônicos 198/2009, 116/2008 e 18/2012, a recorrente apresenta, em linhas gerais, argumentos genéricos, tais como a dificuldade em descrever objetos em licitações na área hospitalar e a alegação de que não elaborava individualmente essas descrições, além de defender que a especificação serve para afastar padrões indesejados.
9. Ocorre que essas alegações não afastam as irregularidades, que estão bem caracterizadas nos autos, como mostra a Serur. No caso do Pregão 198/2009, em que se previam a realização de 14 testes por hora (considerando que seriam 2460 exames por mês, sendo 22 dias úteis por mês e 8h por dia) . Assim, não havia justificativa para exigir um equipamento capaz de realizar 225 exames por hora. Além disso, eram 11 os tipos de procedimentos previstos, mas foi requerida máquina apta a efetuar 35 tipos de testes. Da mesma forma, no Pregão 116/2008, havia necessidade de 2200 testes por mês, porém se exigiu equipamento para efetivar 700 exames por hora.
10. No tocante aos pagamentos irregulares, uma das alegações foi que algumas supostas divergências explicam-se por falhas do Sistema de Informação Hospitalar (SIH) , que costumava gerar relatório com inconsistências nos quantitativos. 
11. Esses argumentos não são capazes de infirmar a constatação quanto à desorganização generalizada do procedimento de pagamento, não havendo controle adequado na quantificação dos exames que seriam pagos. Verificou-se também o descasamento entre o relatório de produção e os desembolsos, tendo sido observados até mesmo pagamentos relativos a contratos não vigentes e concernentes a serviços não previstos na avença. 
12. A respeito dos dispêndios sem cobertura contratual, de exames de lítio e MTX, de fato, não estavam entre os testes listados na avença. Foram pagos 546 desses exames de um total de 13.394, em percentual que considero significativo. Como bem mostrou a unidade técnica, fundamentando-se na doutrina, não se trata de ato passível de convalidação. Aliás, nem mesmo essa tentativa de convalidação ocorreu, o que implica a conclusão de que se tinha conhecimento da ilegalidade.
13. Entendo que a participação da ora recorrente na ocorrência está bem caracterizada. Os elementos dos autos permitem afirmar que era comum a prática de pagamentos antecipados e que a responsável tinha conhecimento dessa praxis. 
14. Além disso, como se admitiu na fase inicial deste processo, o objetivo dos pagamentos irregulares foram, aparentemente, evitar a suspensão dos exames em decorrência da desordem administrativa, em virtude da impossibilidade de renovar os empenhos ao final dos exercícios, do encerramento dos contratos sem a finalização das atividades ou da demanda por novos exames não abrangidos pelos contratos então vigentes. É bastante razoável concluir que a ora recorrente, em razão do longo período em que foi gerente da Unidade de Apoio e Diagnóstico, tinha conhecimento dessa realidade.
15. Com relação ao art. 28 da Lei de Introdução às Normas do Direito Brasileiro (LINDB) , cabe ressaltar que o dispositivo prevê com um dos pressupostos para a responsabilização do agente público a prática de ato com erro grosseiro. Este tipo de falha é definido pela jurisprudência deste Tribunal como aquele cometido com culpa grave (a exemplo dos Acórdão 11762/2018-TCU-Plenário, relator MinistroSubstituto Marcos Bemquerer, 2.028/2020-TCU-Plenário, relator Ministro-Substituto Augusto Sherman, 1.691/2020-TCU-Plenário, relator Ministro Augusto Nardes, e 8.879/2021-TCU-1ª Câmara, relator Ministro Benjamin Zymler) . A propósito, nessa mesma linha, foi editado o Decreto 9.830/2019, que traz definição no mesmo sentido em seu art. 12, § 1º.
16. Ante o exposto, como não há, no pedido de reexame, elementos suficientes para alterar o acórdão recorrido, entendo que a ele deva ser negado provimento.
Assim, voto para que o Tribunal acolha o acórdão que ora submeto a este Colegiado.
TCU, Sala das Sessões, em 3 de agosto de 2021.
RAIMUNDO CARREIRO 
Relator